【裁判字號】    99,家抗,8
【裁判日期】    991129
【裁判案由】    選定監護人
【裁判全文】
臺灣臺東地方法院民事裁定               99年度家抗字第8號
抗  告  人  黃瑞英
            張學章
共      同
代  理  人  蕭芳芳律師
相  對  人  黃秋琴
代  理  人  李泰宏律師
上列當事人間聲請選定監護人事件，抗告人對於民國99年 6月10
日本院99年度監字第11號第一審裁定提起抗告，本院合議庭裁定
如下：
    主  文
抗告駁回。
抗告費用新臺幣壹仟元由抗告人負擔。
    理  由
一、抗告人在原審聲請意旨略以：相對人與抗告人黃瑞英之子張
    孟進於民國90年間同居，嗣於92年 5月22日生下未成年子女
    張芊芊，並經張孟進於92年 7月11日認領張芊芊。因相對人
    罹患精神疾病因而精神不穩，張孟進即於張芊芊 4個月大時
    請求抗告人黃瑞英幫忙扶養張芊芊，相對人自此即屢屢有脫
    序之行為，至98年 7月13日張孟進意外過世，相對人竟於辦
    理喪事期間對張孟進同事稱「你想強姦我啊！」，另對抗告
    人黃瑞英之媳婦沈曉苓稱「妳跟我孟進打炮」並對抗告人之
    表弟黃山平、黃山文加以辱罵咆哮，由相對人上開行徑均可
    認相對人精神狀態異於常人，顯不適宜行使張芊芊之權利及
    義務，是為未成年人張芊芊之最佳利益，爰聲請選定抗告人
    黃瑞英及張學章行使或負擔張芊芊之權利義務等語。
二、原審經調查後認為本件並無證據足資證明目前行使負擔權利
    義務之相對人對於張芊芊有未盡保護教養之義務，或有疏於
    保護、照顧情節嚴重或有兒童及少年福利法第30條及第36條
    第 1項各款之行為，是抗告人聲請改定由抗告人行使或負擔
    未成年子女張芊芊之權利義務，難認可採，其聲請為無理由
    ，應予駁回。
三、抗告人之抗告意旨略以：本件相對人分別於95年3月7日至25
    日、同年4月13日至26日、97年3月13日至5月5日、97年 5月
    9日急診及98年7月22日至8月3日因精神疾病而住院治療，僅
    第5次住院是在張孟進過世後，原裁定忽視前4次之住院紀錄
    ，逕自解釋為相對人疑似精神分裂症及酒精濫用是因張孟進
    過世之故，顯有認定事實未依卷內病歷資料為判斷依據而有
    違背法令之處。況相對人為精神分裂症之患者並近年持續飲
    酒，且與其父母家庭關係緊張即相對人父母後援系統並不和
    諧。又原審依卷附心理鑑衡報告，認相對人目前並無精神狀
    態不穩致有不適任未成年子女之權利義務之行使或負擔，惟
    該鑑衡報告之結論非惟未提及其精神狀態是否不穩致有不適
    任未成年人子女之監護職務，反而還建議持續追蹤個案家庭
    支持程度及子女照顧能力，足見對於相對人家庭支持程度及
    子女照顧能力有所質疑，原裁定之認定事實復與鑑衡報告之
    結論顯有不符，故請求廢棄原裁定等語。
四、相對人答辯意旨略以：抗告人固聲請改定監護，但改定監護
    須以父母均不能行使、負擔對未成年子女之權利義務或依兒
    童及少年福利法第48條有原監護人對子女疏於保護、照顧情
    節嚴重或該法第30條、第36條第 1項各款行為方可為之，抗
    告人所謂相對人精神異常云云，實乃抗告人全無同理心與憐
    憫心，因相對人為了抗告人黃瑞英之子張孟進，背負著「未
    婚生子」之罵名，飽受抗告人黃瑞英之歧視，張孟進生前對
    其家暴且有外遇，令其內外交迫，積鬱成疾，才有就醫情事
    ，更有甚者辦理張孟進喪事期間，抗告人家人將張孟進之死
    亡怪罪係相對人帶來之衰運，對相對人極盡冷嘲熱諷之能事
    ，相對人受此欺凌，即或有不當之回應，亦屬在抗告人欺壓
    下反彈之結果，抗告人極盡醜化相對人之能事，據此作為改
    定監護之理由，顯不可採。況自相對人攜女回娘家居住，抗
    告人從不曾前來探視，亦無電話關心，全因張孟進因勞工安
    全死亡之賠償金才出而爭取張芊芊之法定代理人，此從抗告
    人提起本件訴訟後，歷經2次調解及相對人與渠等親友洽談
    過程中，抗告人所在意均在如何取得及管理張芊芊其父死亡
    後所得到之賠償金新臺幣205萬元而已，是原裁定並無不當
    ，抗告人聲請選定渠等為未成年子女張芊芊之監護人顯無理
    由等語，資為抗辯，並聲明駁回抗告。
五、按非婚生子女，經生父認領者，視為婚生子女；非婚生子女
    經認領者，關於未成年子女權利義務之行使或負擔，準用第
    1055條、第1055條之1及第1055條之2之規定；對於未成年子
    女之權利義務，除法律另有規定外，由父母共同行使或負擔
    之。父母之一方不能行使權利時，由他方行使之；未成年人
    無父母，或父母均不能行使、負擔對於其未成年子女之權利
    、義務時，應置監護人；父母均不能行使、負擔對於未成年
    子女之權利義務時，依下列順序定其監護人：(一)與未成年人
    同居之祖父母。(二)與未成年人同居之兄姊。(三)不與未成年人
    同居之祖父母。民法第1065條第1項前段、民法第1069條之1
    、第1089條第 1項前段、中段、第1091條前段及第1094條分
    別定有明文。由上開規定以觀，依民法第1094條另定未成年
    子女之監護人，須以父母均不能行使、負擔對於未成年子女
    之權利義務為前提，換言之，若未成年子女之父母有一方仍
    得行使、負擔對於未成年子女之權利義務，即無另定該未成
    年子女法定監護人之必要。次按，法院應依職權調查事實及
    必要之證據；法院為調查事實，得命關係人或法定代理人本
    人到場，非訟事件法第32條亦有明文。是非訟事件之審理，
    法院得視調查事實及案情之需要，依職權命關係人到場，非
    必傳訊兩造當事人到場陳述意見。再按，抗告法院認抗告為
    無理由者，應為駁回抗告之裁定，非訟事件法第46條準用民
    事訴訟法第495條之 1第1項、第449條第1項規定參照。經查
    ：
  (一)本件未成年子女張芊芊（女、92年 5月22日生）為抗告人黃
    瑞英之子張孟進與相對人同居時所生，嗣於92年 7月11日由
    張孟進認領並改從父姓，此為兩造所不爭執，並有抗告人於
    原審所提出之戶籍謄本（見原審卷第 7頁）在卷可參。而張
    孟進於98年 7月13日在臺中縣大里仁愛醫院因意外死亡，此
    有臺灣臺中地方法院檢察署相驗屍體證明書影本及張孟進個
    人基本資料查詢結果表（見原審卷第9頁、本院卷第104頁）
    附卷可按。是以，於張孟進死亡後，相對人依民法第1086條
    第 1項之規定即為其未成年子女張芊芊唯一之法定代理人，
    合先敘明。
  (二)抗告人固主張相對人精神狀態異於常人，顯不適宜行使未成
    年子女張芊芊之權利及義務、是為未成年子女之最佳利益計
    ，爰依民法第1069條之 1及非訟事件法第122條、第130條之
    規定聲請選定抗告人黃瑞英、張學章為張芊芊之監護人云云
    。惟查，相對人前於行政院衛生署桃園醫院（下稱桃園醫院
    ）及行政院國軍退除役官兵輔導委員會玉里榮民醫院（下稱
    玉里榮民醫院）精神科就診之事實並不爭執（見原審卷第11
    8頁）。而經原審函詢玉里榮民醫院之結果，相對人最後1次
    住院係於98年 7月22日曾入住該院急性病房，12天後由家人
    辦理自動出院，出院後未於該院規則就診，根據病歷資料，
    相對人當時之診斷為「1.疑似精神分裂症」及「2.酒精濫用
    」，此有玉里榮民醫院99年 3月10日玉醫醫字第0990002075
    號函（見原審卷第135 頁）附卷可按，且相對人該次住院係
    因98年 7月初因男友工作時自高處跌落過世，情緒激躁無法
    自控，求治後經醫師評估後而住院，另有關家庭關係子女次
    系統之記載則為相對人女為非婚生子女，長期以來由相對人
    與男友母親（即抗告人黃瑞英）一同照顧，但兩人也經常因
    照顧問題起爭執，因相對人年初返家後，女兒由相對人母親
    代為照顧，女兒會因為見不到母親而哭鬧，相對人也會想念
    女兒，擔心其生活照顧問題住院治療意願較低，頻表示想出
    院，其母女關係緊密等語，此復有玉里榮民醫院99年2月4日
    玉醫醫字第0990001146號函暨所附該院社工師郭婉盈處置日
    期98年 7月24日之精神科社會工作紀錄（見原審卷第35頁及
    第94頁至第95頁反面）在卷可稽，再觀諸相對人在財團法人
    佛教慈濟綜合醫院精神醫學部之心理衡鑑報告（見原審卷第
    151頁至第152頁）之結論與建議：「…個案最近兩周情緒屬
    輕度憂鬱程度，受官司影響而較心煩意亂。整理來看，個案
    目前的智能屬輕度智能不足程度，雖智力表現不理想，但個
    案在一般的認知能力無明顯缺損，建議持續追蹤個案家庭支
    持程度及子女照顯的能力。而個案過去因生活壓力及壓力事
    件而引發其不適應的情緒反應及行為，建議提供情緒及壓力
    因應技巧，以增加個案的因應能力，及減少疾病的復發。」
    ，僅能認以相對人前因張孟進意外死亡有「疑似精神分裂症
    」或「情緒屬輕度憂鬱程度」，而相對人先前縱有因精神疾
    病而住院之事實，其亦經治療而出院，尚難據此逕認相對人
    有精神狀態異於常人，而顯有不適宜行使未成年子女張芊芊
    之權利及義務之情。另參以相對人於本院調查時所陳「（是
    否還有用精神科的藥）已經很久沒有。我媽叫我去聲請精神
    身心障礙手冊，醫生說我狀況很OK，所以沒有辦法聲請。」
    等語（見本院卷第102 頁），核與本院依職權函調相對人於
    原審裁定後之健保就醫紀錄及醫療院所之病歷相符，此有行
    政院衛生署中央健康保險局東區業務組99年 9月29日健保東
    費字第0997008321號書函暨就醫紀錄表、相對人於德心診所
    之病歷單及宏仁醫院99年10月 7日宏仁字第99100085號函暨
    所附之病歷資料（見本院卷第79頁至第80頁、第89頁至第93
    頁）附卷可參，益見相對人之前縱有精神疾病住院治療之病
    史，於原審裁定及本院審理時並無抗告人所指摘相對人有精
    神狀態異於常人而顯不適宜行使未成年子女張芊芊之權利及
    義務之情形。況相對人現有正常工作並有其姊姊黃秋琳得幫
    忙照顧其未成年子女張芊芊，張芊芊並於本院調查時亦陳稱
    「（母親有無上班賺錢？）有。」、「我上下學都是媽媽接
    送。接回家就由我媽媽照顧我。媽媽也會幫我看功課」、「
    （現在與媽媽住的還習慣嗎？）習慣。」、「（你喜歡跟媽
    媽住還是喜歡跟阿嬤住？）喜歡跟媽媽住。」等語，此有輝
    煌鞋業有限公司99年10月 6日出具之在職證明書影本及本院
    99年10月25日調查筆錄（見本院卷第96頁、第100頁至第102
    頁）在卷可憑。是以，相對人依法既為其未成年子女張芊芊
    之法定代理人，且能行使、負擔對於張芊芊之權利義務，本
    件自無民法第1094條第 1項所示「父母均不能行使、負擔對
    於未成年子女之權利義務」之情形。從而，抗告人猶持前詞
    主張相對人不能行使、負擔對於未成年子女張芊芊之權利義
    務，尚無所據，與法未合，應非可採，原審為駁回其聲請之
    裁定，核無違誤，其抗告為無理由，應為駁回。
六、至於抗告人依兒童及少年福利法第48條之規定為據聲請改定
    監護部分，按父母或監護人對兒童及少年疏於保護、照顧情
    節嚴重，或有第30條、第36條第 1項各款行為，兒童及少年
    或其最近尊親屬、主管機關、兒童及少年福利機構或其他利
    害關係人，得聲請法院宣告停止其親權或監護權之全部或一
    部，或另行選定或改定監護人，兒童及少年福利法第48條第
    1 項固有明文。惟停止親權或監護權，攸關當事人之人倫家
    庭幸福，涉及實體上權利之形成（創設、變更或消滅），關
    係重大，為求慎重，實務上均讓當事人有言詞辯論之機會，
    向依民事訴訟程序行之（最高法院 84年度台上字第317號判
    決可茲參照），尤以現行非訟事件法之裁定程序，較之民事
    訴訟法之判決程序為簡，非訟事件雖準用民事訴訟之部分規
    定，但並未準用言詞辯論規定，法律應兼顧各項利益，是有
    關停止父母之親權，宜慎重為之，故兒童及少年福利法第48
    條第 1項雖用「聲請」二字，仍應解為依訴訟程序為之。又
    父母為未成年子女之權利義務行使負擔之人，在未剝奪父母
    對未成年子女之該地位時，即無另由第三人為未成年子女監
    護人之理由（臺灣高等法院暨所屬法院93年法律座談會民事
    類提案第11號研討結論參照）。是揆諸前揭規定及法律座談
    會研討結論，若第三人依兒童及少年福利法第48條規定聲請
    法院改定兒童之監護人，自當以已剝奪父母對未成年子女行
    使、負擔權利義務之資格時，方得為之。查，相對人依法本
    為其未成年子女張芊芊之法定代理人，業如前述。而抗告人
    黃瑞英、張學章分別為張芊芊之祖母及伯父均係第三人，則
    渠等在未以訴訟剝奪相對人對於張芊芊之法定代理人地位前
    ，自無從逕以兒童及少年福利法第48條之規定為據，而聲請
    改定監護。況依原審及本院所查並無證據足證相對人對張芊
    芊有疏於保護、照顧情節嚴重或有兒童及少年福利法第30條
    、第36條第 1項各款行為之情形。故抗告人逕以該條之規定
    聲請改定監護，容有誤會，並無可取，併此敘明。
七、據上結論，本件抗告為無理由。依非訟事件法第21條第 2項
    、第24條第1項、第46條，民事訴訟法第495條之1第1項、第
    449條第1項、第78條、第85條第1項前段，裁定如主文。
中    華    民    國    99    年    11    月    29    日
                  民事庭  審判長法  官  李芳南
                                法  官  陳兆翔
                                法  官  楊憶忠
以上正本係照原本作成。
本裁定除以適用法規顯有錯誤為理由，不得再抗告。如提起再抗
告，應於收受送達後10日內向本院提出再抗告狀，應同時表明再
抗告理由，且繳納再抗告費新臺幣1,000元。
中    華    民    國    99    年    11    月    29    日
                                書記官  林建成

司法院資訊處製作；財團法人民間司法改革基金會備份。
